【裁判字號】    92,簡上,151
【裁判日期】    921204
【裁判案由】    給付票款
【裁判全文】
臺灣桃園地方法院民事判決  九十二年度簡上字第一五一號
    上  訴  人  乙○○
    被  上訴人  丙○○
                甲○○
右當事人間請求給付票款事件，上訴人對於中華民國九十二年四月三十日本院中壢簡
易庭九十一年度壢簡字第一三五九號第一審判決提起上訴，經本院於民國九十二年十
一月二十日言詞辯論終結，判決如左：
    主      文
原判決關於駁回上訴人後開第二項之訴部分，並訴訟費用之裁判廢棄。
被上訴人丙○○應給付上訴人新台幣貳拾捌萬伍仟元，及自民國九十一年十月十八日
起至清償日止，按年息百分之五計算之利息。
其餘上訴駁回。
第一、二審訴訟費用由被上訴人丙○○負擔。
    事      實
甲、上訴人方面：
一、聲明：(一)廢棄原判決。(二)被上訴人應連帶給付上訴人新台幣（下同）二十八萬五
    千元，及自民國（下同）八十三年五月二十日起至清償日止，按年息百分之五計
    算之利息。
二、陳述：除與原審判決書所載者相同茲予引用外，補稱：被上訴人丙○○係因積欠
    上訴人會款，始與被上訴人甲○○同在訴外人陳暐所簽發、發票日八十三年五月
    二十日、票面金額二十八萬五千元、付款人為中國信託商業銀行敦南分行之支票
    （以下簡稱系爭支票）上背書作為擔保，但系爭支票已因存款不足遭退票，足見
    被上訴人丙○○尚未清償積欠之會款。另訴外人即被上訴人丙○○之母親饒江滿
    妹毫無工作能力，復積欠上訴人一筆十七萬零一百元及另筆二十萬二千一百元共
    計三十七萬二千二百元之會款，焉有能力為被上訴人償還債務？而證人楊寬民代
    償之會款金額僅二十萬二千一百元，實係用以償還訴外人饒江滿妹之會款，與被
    上訴人積欠上訴人之會款無涉。至被上訴人丙○○陳稱每月攤還三千元者，亦是
    用供清償訴外人饒江滿妹之會款，饒江滿妹之會款已全部還清，然被上訴人丙○
    ○所積欠系爭會款則分文未付。
三、證據：援用原審之立證方法，補提出本票、支票及退票理由單各一份、饒江滿妹
    任會首之合會會簿二份為證，並聲請訊問證人楊寬民。
乙、被上訴人方面：
一、聲明：駁回上訴。
二、陳述：除與原審判決書所載者相同茲予引用外，補稱：
  (一)上訴人於原審乃以其參加被上訴人丙○○所召集之合會，被上訴人丙○○仍積欠
    上訴人會款二十八萬五千元未還，而依合會之法律關係請求被上訴人給付積欠會
    款二十八萬五千元，及自八十三年五月二十日起至清償日止，按年息百分之五計
    算之利息，則依上訴人於原審之主張，被上訴人甲○○並非該合會之會首或會員
    ，僅係與被上訴人丙○○於訴外人陳暐所簽發系爭支票背面背書而已，惟該紙支
    票之發票日為八十三年五月二十日，上訴人至九十一年九月間始向鈞院聲請對被
    上訴人甲○○發支付命令，早已罹於票據法第二十二條有關支票執票人對前手行
    使追索權之四個月消滅時效，被上訴人甲○○於原審並為時效之抗辯，拒絕給付
    該票款，上訴人已不得再向被上訴人甲○○請求給付票款，茲上訴人雖將甲○○
    列為被上訴人提起上訴，卻未提出任何具體之上訴理由，足見其上訴實無理由。
  (二)上訴人雖主張被上訴人丙○○積欠伊合會款二十八萬五千元，然此於原審已經證
    人楊寬民到庭證稱系爭會款業由其代為清償完畢，上訴人且自承被上訴人丙○○
    母親饒江滿妹積欠伊之會款亦經分期付款清償完畢，復不否認有自楊寬民處收到
    二十餘萬元，足信被上訴人丙○○積欠上訴人之會款債務已因第三人清償而消滅
    ，上訴人自不得再對被上訴人丙○○為請求。至上訴人仍執有訴外人陳暐所簽發
    系爭支票，係因上訴人於收到楊寬民交付之二十八萬五千元後，藉詞一時找不到
    系爭支票而未返還，卻於多年後持系爭支票向被上訴人丙○○請求給付會款，已
    違反誠信，其主張即無足採。
三、證據：援用原審之立證方法。
    理  由
一、按第二審訴訟程序所為訴之變更或追加，非經他造同意，不得為之，但如有民事
    訴訟法第二百五十五條第一項第二款至第六款情形，不在此限，同法第四百四十
    六條第一項規定可資參照。本件上訴人於原審起訴時原依合會之法律關係，聲明
    請求被上訴人給付二十八萬五千元，及自八十三年五月二十日起至清償日止，按
    年利率百分之六計算之利息；嗣於第二審訴訟程序，乃依合會及保證之法律關係
    ，請求被上訴人連帶給付二十八萬千元，及自八十三年五月二十日起至清償日止
    ，按年息百分之五計算之利息，核其所為固屬訴訟標的追加及訴之聲明變更，惟
    本件上訴人自起訴之始即已表明被上訴人丙○○積欠伊會款未還，被上訴人甲○
    ○與被上訴人丙○○同在訴外人陳暐所簽發系爭支票上背書，因之向被上訴人二
    人請求給付上開款項之事實，應認上訴人於原審與本院審理中據以請求之基礎事
    實同一，且僅單純擴張應受判決事項之聲明，合於民事訴訟法第二百五十五條第
    一項第二款、第三款之規定，其訴之變更，應予准許，合先敘明。
二、本件上訴人起訴主張其於八十一年間參加由被上訴人丙○○所召集之合會，會期
    自八十一年八月二十五日起至八十三年十一月二十五日止，會金一萬元，採內標
    制，含會首計有二十八會，上訴人參加二會，然該合會最後一次標會係於八十二
    年十二月二十五日，自八十三年一月二十五日起因故停會，上訴人截至該合會停
    會前均為活會，扣除被上訴人丙○○已陸續償還款項，尚積欠上訴人會款二十八
    萬五千元未還，被上訴人丙○○為償還上開會款，曾交付由訴外人陳暐所簽發、
    發票日為八十三年五月二十日，並由被上訴人丙○○、甲○○背書、面額二十八
    萬五千元之支票一紙以供清償，詎該紙支票屆期提示未獲付款，爰依合會及保證
    之法律關係，請求被上訴人二人連帶給付二十八萬五千元，及自民國八十三年五
    月二十日起至清償日止，按年息百分之五計算之利息。被上訴人丙○○以其積欠
    上訴人之二十八萬五千元合會款，已經第三人楊寬民代為清償，上訴人不得再對
    被上訴人丙○○為請求等語資為抗辯；被上訴人甲○○則以其並非上訴人所參加
    合會之會首或會員，僅係與被上訴人丙○○於訴外人陳暐所簽發系爭支票背面背
    書而已，惟該紙支票已罹於支票執票人對前手行使追索權之四個月消滅時效，上
    訴人不得再向被上訴人甲○○請求給付票款等語置辯。
三、查上訴人主張伊參加被上訴人丙○○任會首，會期自八十一年八月二十五日起至
    八十三年十一月二十五日止，會金一萬元，採內標制，含會首計有二十八會之合
    會二會，該合會自八十三年一月二十五日起因故停會，上訴人截至該合會停會前
    均為活會，被上訴人丙○○扣除所償還部分款項，尚積欠上訴人會款二十八萬五
    千元未還，被上訴人丙○○為償還上開會款，曾交付由訴外人陳暐所簽發、發票
    日為八十三年五月二十日，並由被上訴人丙○○、甲○○背書、面額二十八萬五
    千元之支票一紙以供清償，然該紙支票屆期提示卻遭退票等情，業據上訴人於原
    審提出互助會單、支票及退票理由單各一份為證，且為被上訴人於本院審理中所
    不爭執，均堪信為真實。
四、按當事人主張有利於己之事實者，就其事實有舉證之責任。民事訴訟法第二百七
    十七條前段定有明文。本件上訴人主張被上訴人丙○○因招募合會嗣又停會之故
    ，積欠伊會款二十八萬五千元，既為被上訴人丙○○所不爭執，而抗辯其積欠上
    訴人之債務已經訴外人楊寬民代為清償，則就此有利於被上訴人之權利消滅事由
    ，自應由被上訴人丙○○負證明之責。被上訴人丙○○於原審雖聲請訊問證人楊
    寬民到庭證述：「我有參加丙○○的會，..... 當時丙○○的會停掉了，丙○○
    的媽媽叫我把錢拿給原告（即上訴人），共拿了二十八萬五千元，時間大概是八
    十三、四年間」等語，但為上訴人所否認，主張證人楊寬民所交付款項僅二十萬
    二千一百元，是用來清償訴外人饒江滿妹之會款等語，並提出被上訴人不爭執真
    正由饒江滿妹任會首之合會會簿二份及背面寫有饒江滿妹姓名、記載每月二十六
    日還三千元整、面額二十萬二千一百元之本票一紙為證。而本院依上訴人聲請再
    次訊問證人楊寬民，證人楊寬民雖仍堅稱其交付上訴人之款項確為二十八萬五千
    元等語，然經本院詳問其交付上訴人之款項性質為何，證人楊寬民陳稱因他以自
    己名義參加被上訴人丙○○所招募上開合會一會，另訴外人周春旺亦是透過他參
    加被上訴人丙○○所招募合會一會，該二會均是死會，故在丙○○所召集之合會
    倒會後，訴外人即丙○○之母饒江滿妹即要求他將上開二死會會款交付乙○○等
    語。惟以兩造不爭執被上訴人丙○○所召集系爭合會會期及停會時間計算，證人
    楊寬民與訴外人周春旺二死會至停會時，尚應給付被上訴人丙○○之會款總計僅
    二十二萬元，證人楊寬民且證稱他是在丙○○倒會之後才開始將會款交付上訴人
    ，倒會之前他與訴外人周春旺均未有遲延付會款之情形，倒會之後有時付一萬元
    ，有時付二萬元，有時一萬五千元，有時不方便就沒有給等下一次再給等語，被
    上訴人丙○○且自承其與楊寬民及周春旺間除系爭會款債務外，並無其他債權債
    務關係等語（本院九十二年九月二日準備程序筆錄），則以證人楊寬民、訴外人
    周春旺與被上訴人丙○○間債權債務關係觀之，其得以代被上訴人丙○○清償上
    訴人之款項必低於二十二萬元，故證人楊寬民證稱其已代被上訴人丙○○完全清
    償積欠上訴人之二十八萬五千元會款云云，即無足信。參以證人楊寬民陳稱其將
    積欠死會會款交付上訴人係因訴外人饒江滿妹要求之故，核與上訴人稱伊所以向
    楊寬民收取會款，係因饒江滿妹積欠會款，故伊與訴外人饒江滿妹、證人楊寬民
    達成共識，由伊向楊寬民收取欠款等節大致相符，被上訴人丙○○且不爭執饒江
    滿妹確曾積欠上訴人會款等情，堪信上訴人主張其向證人楊寬民所收取款項係用
    以清償饒江滿妹積欠上訴人之會款，而非用以清償被上訴人丙○○所積欠之會款
    等語為可採，此外，被上訴人丙○○又未能就其已清償積欠上訴人二十八萬五千
    元會款等節舉證以實其說，則被上訴人丙○○抗辯其積欠上訴人之會款已經證人
    楊寬民代為清償云云，尚難憑採。從而，上訴人依合會之法律關係，請求被上訴
    人丙○○給付會款二十八萬五千元，即屬有據。
五、上訴人雖又主張被上訴人甲○○與丙○○同在訴外人陳暐所簽發系爭支票後背書
    ，係就被上訴人所積欠會款債務表明負連帶保證責任之意云云，但為被上訴人甲
    ○○所否認，陳稱其僅是應上訴人要求在系爭支票背面背書而已等語。按民法所
    稱保證契約之保證人，於主債務人不履行債務時，由其代負履行之責，與票據法
    所稱支票之背書人，應照支票文義擔保付款之情形不同，故簽名於支票而為背書
    者，依票上所載文義，固應負票據法上背書人之責任，惟執票人尚不得僅憑支票
    上之背書，而主張背書人應負民法上之保證責任。最高法院四十八年台上字第九
    二二號判例意旨可資參照。本件被上訴人甲○○確於訴外人陳暐所簽發系爭支票
    背面簽名，為被上訴人於本院審理中所不爭執，但此祇屬背書性質，上訴人既未
    能就被上訴人甲○○於系爭支票上背書時，曾有另與上訴人約定為被上訴人丙○
    ○與上訴人間會款債務負連帶保證責任一節舉證以實其說，則僅以被上訴人甲○
    ○於系爭支票上背書一節，尚無足證明被上訴人甲○○需為被上訴人丙○○所負
    上開會款債務負連帶保證之責任。從而，上訴人以保證之法律關係，請求被上訴
    人甲○○與被上訴人丙○○連帶清償二十八萬五千元之債務云云，洵屬無據。
六、末按給付無確定期限者，債務人於債權人得請求給付時，經其催告而未為給付，
    自受催告時起，負遲延責任。其經債權人起訴而送達訴狀，或依督促程序送達支
    付命令，或為其他相類之行為者，與催告有同一之效力；遲延之債務，以支付金
    錢為標的者，債權人得請求依法定利率計算之遲延利息；應付利息之債務，其利
    率未經約定，亦無法律可據者，週年利率為百分之五。民法第二百二十九條第二
    項、第二百三十三條第一項前段、第二百零三條分別定有明文。經查，本件上訴
    人與被上訴人丙○○間合會債務既未定有確定清償期限，上訴人復未能證明其於
    提起本件訴訟之前曾對被上訴人等有何催告給付之行為，則其就被上訴人應給付
    金額遲延利息之計算，仍應自其於本件訴訟依督促程序送達支付命令予被上訴人
    之翌日起，按法定利率即年息百分之五計算。從而，上訴人依據合會之法律關係
    ，請求被上訴人丙○○給付二十八萬五千元，及自支付命令送達被上訴人之翌日
    ，即九十一年十月十八日起至清償日止，按年息百分之五計算之利息，為有理由
    ，應予准許，逾此部分請求，為無理由，應予駁回。原審就上開應准許部分，為
    上訴人敗訴之判決，尚有未洽，上訴意旨求予廢棄改判，為有理由，爰由本院予
    以廢棄改判如主文第二項所示。至上訴人之請求不應准許部分，原判決為上訴人
    敗訴之判決，其理由雖有不同，惟結論並無二致，上訴意旨指摘原判決不當，求
    予廢棄改判，為無理由，應予駁回其上訴。
七、據上論結，本件上訴為一部有理由，一部無理由，依民事訴訟法第四百三十六條
    之一第三項、第四百五十條、第四百四十九條第二項、第七十九條、第八十五條
    第一項但書，判決如主文。
中      華      民      國    九十二    年     十二     月      四      日
                            臺灣桃園地方法院民事第二庭
~B審判長法官  邱瑞祥
~B法      官  劉佩宜
~B法      官  管靜怡
右為正本係照原本作成
本判決不得上訴
中      華      民      國    九十二    年     十二     月      五      日
~B法院書記官  趙芳媞


司法院資訊處製作；財團法人民間司法改革基金會備份。
